【裁判字號】    98,基簡,6
【裁判日期】    980605
【裁判案由】    清償債務等
【裁判全文】
臺灣基隆地方法院民事判決               98年度基簡字第6號
原      告  誠第一資產管理股份有限公司
法定代理人  甲○○
訴訟代理人  丙○○
被      告  丁○○
            乙○○
上列當事人間請求清償債務等事件，本院於中華民國98年 5月26
日言詞辯論終結，判決如下：
    主      文
被告丁○○與被告乙○○間之夫妻財產制應改用分別財產制。
原告其餘之訴駁回。
訴訟費用由被告負擔新臺幣參仟元，餘由原告負擔。
    事實及理由
壹、程序部分
一、按訴狀送達後，原告不得將原訴變更或追加他訴。但請求之
    基礎事實同一、不甚礙被告之防禦及訴訟之終結者，不在此
    限，民事訴訟法第255條第1項第2、7款定有明文。本件原告
    由原起訴時之聲明：「二、被告乙○○應給付被告即債務人
    丁○○新臺幣261,979元整，及自民國95年1月16日起至清償
    日止，按年息百分之20計算之利息，並由原告代位受領」變
    更為：「二、被告乙○○應給付原告新臺幣 261,979元整，
    及自民國95年 1月16日起至清償日止，按年息百分之20計算
    之利息，但最高給付金額以不超過新臺幣 583,671元為上限
    」。查原告變更後之聲明與原訴之聲明主要爭點有其共同性
    ，屬請求之基礎事實同一，亦無礙於被告防禦及訴訟終結，
    依上開規定尚無不合，應予准許。
二、本件被告 2人經合法通知，均未於言詞辯論期日到場，經原
    告依民事訴訟法第 385條聲請一造辯論判決，核無民事訴訟
    法第 386條所列各款情形，爰依原告之聲請，由其一造辯論
    而為判決。
貳、實體部分
一、原告主張：
  (一)被告2人於民國88年12月4日結婚，現婚姻關係尚存續中，其
    等婚後並未向法院辦理夫妻分別財產制契約登記。而被告丁
    ○○前於94年12月 8日向訴外人中華商業銀行股份有限公司
    （下稱中華商銀）申請信用貸款，截至95年 1月16日止，共
    積欠中華商銀新臺幣（下同） 261,979元。嗣中華商銀於96
    年10月17日將上開債權（包含本金、利息、違約金等）全數
    讓與原告，並經登報通知被告即債務人丁○○。原告於受讓
    上開債權後，數次向被告丁○○索討未果，經向國稅局查詢
    被告丁○○96年度財產所得資料，惟被告丁○○名下並無任
    何財產可供扣押執行，致原告未得受清償。
  (二)按法定財產制關係消滅時，夫或妻現存之婚後財產，扣除婚
    姻關係存續所負債務後，如有剩餘，其雙方剩餘財產之差額
    ，應平均分配，民法第1030條之1第1項本文定有明文，被告
    丁○○與被告乙○○結婚將近10年，婚姻關係存續期間係由
    被告丁○○出外工作負擔家計，目前名下並無任何財產，反
    觀被告乙○○於89年10月30日因買賣取得坐落於基隆市○○
    區○○街141號8樓建物及其基地（下稱系爭不動產）所有權
    ，至98年3月31日雖尚積欠1,439,670元房屋貸款，惟經不動
    產鑑價後，上開建物及基地現值為 2,607,012元，經兩相抵
    償後尚存 1,167,342元，即屬於被告乙○○之婚後財產，依
    據上開規定，被告 2人因本件宣告改定分別財產制後，被告
    丁○○自得向被告乙○○請求婚後財產 1,167,342元平均分
    配之，即583,671元。
  (三)惟被告丁○○對原告負有債務至今仍不主動清償，本件訴訟
    過程中均未出面加以主張其對於被告乙○○之剩餘財產分配
    請求權，足見其怠於行使權利，且上開夫妻剩餘財產分配請
    求權業經修正為非專屬於一身之權利，並非不得讓與。為此
    ，爰依民法第1011條、第242條之規定，請准宣告被告間之
    夫妻財產制改為分別財產制及請求代位行使被告丁○○之剩
    餘財產分配請求權等語。
  (四)基於前述，聲明：1、被告丁○○與被告乙○○間之夫妻財
    產制應改用分別財產制。2、被告乙○○應給付原告新臺幣
    261,979元整，及自民國95年1月16日起至清償日止，按年息
    百分之20計算之利息，但最高給付金額以不超過新臺幣
    583,671元為上限。3、請准宣告假執行。
二、被告 2人均未於言詞辯論期日到場，亦未提出書狀作任何聲
    明或陳述。。
三、得心證之理由：
  (一)按夫妻未以契約訂立夫妻財產制者，除本法另有規定外，以
    法定財產制，為其夫妻財產制；債權人對於夫妻一方之財產
    已為扣押，而未得受清償時，法院因債權人之聲請，得宣告
    改用分別財產制，民法第1005條、第1011條分別定有明文。
    而所謂未得受清償，包括全無可扣押之物或所扣押之物數量
    不足及所扣押之財產不足清償該為扣押之債權人債權等情形
    （最高法院89年度台上字第854號判決意旨參照）。
  (二)經查，原告主張被告 2人為夫妻關係，現婚姻關係尚存續中
    ，被告婚後未以契約訂立夫妻財產制，於婚後被告丁○○名
    下並未置產，而被告乙○○則於婚姻關係存續中，因買賣取
    得系爭不動產所有權，系爭不動產現值 2,607,012元，惟截
    至98年3月31日尚積欠0000000元之房屋貸款；被告丁○○曾
    向中華商銀申辦信用貸款並積欠 261,979元後，由原告受讓
    中華商銀對於被告丁○○之債權，並經合法通知被告丁○○
    等事實，被告 2人均未爭執，並有原告提出之戶籍謄本、信
    用貸款申請書、本票、債權讓與聲明書、臺灣新生報報載內
    容、國稅局財產所得資料清單各 1份在卷可稽，應堪信為真
    正。
  (三)被告 2人婚後未以契約訂立夫妻財產制，本應以法定財產制
    ，為渠等之夫妻財產制，現因被告丁○○名下已無財產可供
    執行，是揆諸前揭說明，原告為被告丁○○之債權人自有權
    聲請宣告改用被告間之夫妻財產制為分別財產制。從而原告
    本於民法第1011條之規定，求為判決如主文第 1項所示，為
    有理由，應予准許。
  (四)次按債權人代位債務人起訴，求為財產上之給付，因債務人
    之財產為總債權人之共同擔保，故訴求所得應直接屬於債務
    人，即代位起訴之債權人不得以之僅供清償一己之債權，如
    須滿足自己之債權應另經強制執行程序始可，債權人雖亦有
    代受領第三債務人清償之權限，但係指應向債務人給付而由
    債權人代位受領而言，非指債權人直接請求第三債務人對自
    己清償而言，故債權人代位債務人起訴請求給付者，須聲明
    被告（第三債務人）應向債務人為給付之旨，並就代位受領
    為適當之表明，始與代位權行使效果之法理相符，最高法院
    64年台上字第2916號判例、最高法院94年度台上字第1193號
    判決意旨可參。查本件原告起訴聲明被告乙○○應「直接」
    給付原告上開金額，縱認被告丁○○得向被告乙○○主張剩
    餘財產分配請求權，原告代位被告丁○○行使前開權利時，
    應聲明被告乙○○應向被告丁○○為給付，而原告僅為代位
    受領之意旨，揆諸上開說明，原告訴之聲明並不合法；另按
    民法第 242條前段所定債務人怠於行使其權利時，債權人因
    保全債權，得以自己之名義，行使其權利之先決條件，須債
    務人果有此權利，且在可以行使之狀態，始有債權人代位行
    使之可言，最高法院65台上字第 381號判例參照，查本件被
    告 2人於未經本院宣告改用分別財產制前，尚無剩餘財產分
    配請求權之存在，況且縱經本院宣告改用分別財產制後，該
    剩餘財產分配請求權之權利主體、權利內容均無法同時確定
    ，被告丁○○亦無怠於行使其剩餘財產請求權之情事存在，
    原告主張被告丁○○於本件訴訟過程中均未出面處理而認被
    告丁○○有怠於行使其權利之事實存在云云，依據上開說明
    ，顯不足採。
四、綜上所述，原告基於民法第1011條規定，起訴請求宣告被告
    2 人間改用分別財產制之部分，為有理由，應予准許；另原
    告基於民法第 242條規定，直接請求被告乙○○應給付原告
    261,979元整，及自95年1月16日起至清償日止，按年息百分
    之20計算之利息，但最高給付金額以不超過 583,671元為上
    限之部分，於法尚有未合，應予駁回。
五、據上論結，本件原告之訴為一部有理由、一部無理由，依民
    事訴訟法第79條、第385條第1項前段，判決如主文。
中    華    民    國    98    年    6     月     5    日
                  基隆簡易庭法  官  王翠芬
以上正本係照原本作成。
對於本件判決如有不服，應於收受送達後20日內向本院提出上訴
書狀，上訴於本院合議庭，並按他造當事人之人數附具繕本。
中    華    民    國    98    年    6     月    5     日
                            書記官  林建清


司法院資訊處製作；財團法人民間司法改革基金會備份。
